行　政　法　院　判　決　　　　　　　　　　　　　　　八十八年度判字第九二號
　　再 審原 告　甲○○
　　再 審被 告　基隆市稅捐稽徵處
右當事人間因營業稅事件，再審原告對本院中華民國八十七年七月十七日八十七年度
判字第一四四○號判決提起再審之訴。本院判決如左︰
　　主  文
再審之訴駁回。
　　事  實
緣再審原告未申請營業登記，擅自於民國八十三年間以包工不包料方式承包臺灣省基
隆市私立聖心高級中學（以下簡稱聖心中學）汽車實習工廠整建工程，共收取工程款
計新台幣（下同）五、二九一、六○○元，漏報銷售額，經財政部臺灣省北區國稅局
基隆市分局查獲。移由再審被告核定補徵營業稅二五一、九八一元，並依行為時營業
稅法第五十一條第一款規定按所漏稅額二五一、九八一元科處五倍之罰鍰一、二五九
、九○○元（計至百元止），未申請營業登記依營業稅法第四十五條規定科處罰鍰三
、○○○元，及未給予他人憑證依稅捐稽徵法第四十四條規定處以罰鍰二五一、九八
一元。再審原告不服，申經復查結果，依營業稅法第四十五條處罰鍰及依稅捐稽徵法
第四十四條處罰鍰部分均撤銷，依行為時營業稅法第五十一條第一款規定罰鍰部分，
改依八十四年八月二日修正公布之營業稅法第五十一條第一款規定所定倍數，按所漏
稅額科處三倍罰鍰七五五、九○○元（計至百元止），其餘維持原核定。再審原告仍
表不服，提起訴願，旋遭駁回，提起再訴願，經再訴願決定撤銷訴願決定及原處分關
於違反營業稅法科處罰鍰部分，駁回其餘再訴願。再審原告均不服，提起行政訴訟，
經本院八十七年度判字第一四四○號判決（下稱原判決）駁回。茲再審原告以原判決
違背會計處理原則及稅法適用上顯有錯誤，有行政訴訟法第二十八條第一款（再審訴
狀誤為第二十八條之一）情事為由，提起再審之訴，茲摘兩造訴辯意旨於次：
再審原告起訴意旨及補充理由略謂︰一、聖心中學汽車實習工廠整建工程發生於八十
三年間，再審被告於八十五年度著手調查時早已完工，聖心中學相關帳冊均有明確記
載。該汽車實習工廠水泥工資為二、八五○、七八六元，為該汽車實習工廠建築物成
本之一部份屬資本支出，業經國稅局查核認定，按年提列折舊明細有案。如按鈞院認
定之五、二九一、六○○元追認時，該建築物價值必須調整提高，相對減少其他建築
物價值，在會計處理上產生諸多疑義。二、又依營利所得稅法查核作業規定，該實習
工廠之建築成本價值應就材料、工資、費用等依據相關資料查核認剔。水泥工資原已
認定為二、八五○、七八六元，憑空增加為五、二九一、六○○元，差額二、四四○
、八一四元應屬超耗，依規定必須剔除。若不管相關資料遵奉鈞院認定為五、二九一
、六○○元予以追認時，必須從其他建築物成本價值中去剔除工資，從那個建築物、
如何剔除無據可以遵循，若剔除更有違稅法適用原則。三、鈞院認定領取支票存根所
載為水泥、粉刷或工程工資與工程合約書上載工程範圍水泥、粉刷及貼磁磚相符，而
無再審原告所稱水溝、教室、廁所整修等相關記載，認定不可採乙節，尚嫌籠統。查
教室、廁所、水溝等修繕屬水泥工，不外水泥、粉刷、貼磁磚等性質相同。而支票存
根甚小，不可能填寫某項工程，未填明相關記載即不可採乙節實在強人所難，應就學
校帳載憑證資料去調查了解，才能合乎事實。又工資表邊填寫工程負責人為再審原告
，即認定為承包，更有違事實，從未見承包商老板在工資表邊緣註明工程負責人者。
工資表邊緣之所以註明工程負責人之原因乃過去因受虛報工資案件之教訓，事過境遷
無從查悉某項工程由何人負責、工人如何申報工資，故囑經辦人員在工資表邊緣註明
工程負責人為某某，做為嗣後查改之備忘記載，與實際承包之負責人不同。四、商人
承包工程辦理營業登記理所當然，但工人作伙包工來做，應否辦理營業登記頗值商榷
。目前已少見按日計資情形，大都約定『單位面積計價標準』完工後再按完工數量計
算工資。再審原告不諳規定不知工人作伙包工來做要辦理營業登記，否則辦理營業登
記甚為簡單，再向學校收取營業稅款來繳納，本身並無損失何樂而不為。依照財政部
5.6.台財稅字第七五七一七一六號函釋：『以贈與論課稅案件稽徵機關應先通知納
稅人於十日內申報，補繳稅款免罰』，本案情形相同。如再審被告認定工人作伙包工
來做應辦理營業登記者，應廣為宣導，至少比照遺產贈與稅法規定通知於十日內補報
、補繳免罰，始合乎愛心辦稅之宗旨。工人不諳規定動輒裁處鉅額罰鍰，怎能讓人信
服。五、基隆市聖心中學整建汽車實習工廠，因規模較小，建築物構造簡單，學校已
表明：『為節省開支，未委由營造廠商興建，自行雇用相關工人進行施工，訂定『單
位面積計價標準』完工後再據以計算工資，工程品質自行監督負責，故無保固期限問
題』。又核發工資目前已無發放現金或按各人名義開立支票情形，依會計作業慣例均
指定人員代領轉發。再審原告經常去聖心中學做修繕、補漏之水泥工，囑再審原告代
邀工人並指定代領轉發，合情合理並無不合常情之處。其實代領轉發並非關鍵所在，
代領轉發之工資如有差額即屬利潤，有利潤即為承包，業經再審被告向全體工人進行
調查，自八十五年度完工後工人即散居各地，人心各異。已有超過七成之工人表示並
無不等，顯然無差額、無利潤，足證無承包之事實，聖心中學也一再證明並非承包。
六、我國目前實施營業加值稅，亦即就進銷差額即利潤課以較高之稅率百分之五，由
消費者負擔（本案即由學校負擔）。惟再審被告並未調查詳細差額情形，按再審原告
代領轉發之工資全數當做利潤，以較高之稅率百分之五核定補徵裁處鉅額罰鍰，不但
苛刻也不公平。鈞院八十七年度第一四四○號判決駁回原告之訴，維持原處分主要依
據乃聖心中學八十四年七月六日八五聖中總字第七八號函：『水泥工資係以實際施工
數量計算工資。』並以再審原告向銀行代領轉發之工資為五、二九一、六○○元，推
論認定該汽車實習工廠整建水泥工資為五、二九一、六○○元乙節，非屬適當、不符
事實。按再審被告於八十五年間進行調查聖心中學八十三年度整建汽車實習工廠時早
已完工，按完工數量計算水泥工資為二、八五○、七八六元，有該校帳冊資料可稽，
其餘二、四四○、八一四元屬其它建築物，如教室、廁所、餐廳等之整建工資，包括
一般修補漏之修繕工資在內。『整建工資』屬資本支出，併同該建築物之材料費用，
經國稅局查核認定後按年提列折舊。『修繕工資』即屬費用支出及所得額之抵減項目
，當年度已認定費用抵減在案。若遵奉鈞院原判決認定汽車實習工廠水泥工資為五、
二九一、六○○元時，必須從其它建築物成本中調整減列整建工資，轉列在汽車實習
工廠成本中提列折舊。究竟從何項建築物調整減列，減列若干，並無依據。在會計作
業處理上與營利所得稅法適用上均產生疑義與困擾，尤其是『修繕工資』屬費用支出
，可更改為資本支出轉列在汽車實習工廠成本提列折舊嗎﹖更重要的是，修繕費用不
須課徵營業稅毫無爭議，若轉列在汽車實習工廠成本課徵營業稅，不無非法徵收之疑
慮。查聖心中學乃天主教所創立，信譽卓著、會計制度健全，文教機關毋須繳納任何
稅款，根本不必造假帳、作偽證，其帳載資料相當可靠。課稅力求公平合理、毋枉毋
縱。原處分及一再訴願決定暨原判決均有違誤。請判決將原判決廢棄，並撤銷一再訴
願決定及原處分等語。
再審被告答辯意旨略謂︰一、再審原告未申請營業登記，以包工不包料方式承包聖心
高級中學（以下簡稱聖心中學）汽車實習工廠整建工程，自八十三年九月七日至同年
十二月三十日共收取工程款五、二九一、六○○元，漏報銷售額逃漏營業稅二五一、
九八一元。案經查獲，此有談話筆錄，支票存根、發包工程承攬書、薪工資表等影本
附卷可稽，違章事實洵堪認定，本處核定補徵營業稅二五一、九八一元，揆諸營業稅
法第一條及第四十三條第一項第三款規定，並無違誤，原判決亦無不合。二、至再審
原告主張聖心中學帳載汽車實習工廠水泥工資為二、八五○、七八六元，若追認為五
、二九一、六○○元，豈非把其他建築物工程工資統統認定為汽車實習工廠之水泥工
資併同計算，有違會計處理原則，亦屬稅法適用上之疑義云云。卷查再審原告於八十
四年六月五日之談話筆錄已坦承以包工不包料方式承包系爭工程，工資表亦載明再審
原告為工程負責人，當時再審原告雖稱該工程款為二、八五○、七八六元，惟經再審
被告查證結果，聖心中學曾於八十四年七月六日以八四聖中總字第七八號函檢送再審
原告承攬系爭工程領款相關資料，並稱該整建工程有關水泥工部分，係以實際施工數
量分期計算工資，故無承攬總價，又再審原告計分六次兌領支票款，金額共計五、二
九一、六○○元，有聖心中學簽發中央信託局支票存根聯附卷可稽，足證再審原告承
包系爭工程之工程款為五、二九一、六○○元之事實甚明。訴稱聖心中學會計處理之
疑義，係屬聖心中學內部會計調整問題，無損再審原告承包系爭實際工程款為五、二
九一、六○○元工程之事實，訴稱各節，洵無可採。原核定於適用法令並無錯誤，再
審之訴之提起，並不符合行政訴訟法第二十八條各款規定之再審要件，原判決並無違
誤，謹請駁回，以維稅政。另關於依營業稅法第五十一條第一款科處罰鍰部分，再審
原告提起訴願，遭駁回，提起再訴願，經再訴願決定撤銷此部分之訴願決定及原處分
，經本處重為復查決定改按所漏稅額科處二倍罰鍰為五○三、九○○元，再審原告復
提起訴願等語。
　　理  由
按本院之判決，有適用法規顯有錯誤者，當事人對之固得依行政訴訟法第二十八條第
一款規定，提起再審之訴。惟所謂「適用法規顯有錯誤」，係指原判決所適用之法規
與該案應適用之現行法規相違背，或與解釋、判例有所牴觸者而言，至於法律上見解
之歧異，再審原告對之縱有爭執，要難謂為適用法規錯誤，本院六十二年判字第六一
○號著有判例。本件再審原告因前述營業稅事件提起行政訴訟，經原判決以：「甲、
補徵營業稅部分：按『在中華民國境內銷售貨物或勞務及進口貨物，均應依本法規定
課徵營業稅。』『營業人有左列情形之一者，主管稽徵機關得依照查得之資料，核定
其銷售額及應納稅額並補徵之：一．．．三未辦妥營業登記，即行開始營業，或已申
請歇業仍繼續營業，而未依規定申報銷售額者。．．．」分別為營業稅法第一條及第
四十三條第一項第三款所明定。本件原告未申請營業登記，以包工不包料方式承包聖
心中學汽車實習工廠整建工程，自八十三年九月七日至同年十二月三十日共領取工程
款五、二九一、六○○元等情，有原告在被告處接受談話之筆錄，原告與聖心中學訂
立之發包工程承攬書、原告領款支票之存根等件影本附原處分卷為證。被告因認原告
有未辦妥營業登記而開始營業而未依規定申報銷售額之違法事實，洵非無據。被告進
而依原告領款金額含稅計算，核定其銷售額為五、○三九、六一九元〔 5,291,600元
÷（1＋0.05）〕，應納稅額為二五一、九八一元（5,039,619元 × 0.05），並發單
補徵之。揆諸首開規定，尚無違誤。原告以系爭工程係受聖心中學委託代找工人施工
，領取工資，承攬合約書乃方便處理業務所填寫，並無承攬工程等情，申經復查結果
，以原告與聖心中學訂有工程承攬書，且工程款之支票均經原告兌領，其違章事證明
確為由，遂駁回其復查之申請。訴願、再訴願決定除持相同論見外，另以原告於八十
四年六月五日之談話筆錄已坦承以包工不包料方式承包系爭工程，工資表亦載明原告
為工程負責人，當時原告雖稱該工程款為二、八五○、七八六元，惟經被告查證結果
，聖心中學曾於八十四年七月六日以八四聖中總字第七八號函檢送原告承攬系爭工程
領款相關資料，並稱該整建工程有關水泥工部分，係以實際施工數量分期計算工資，
故無承攬總價，又原告計分六次兌領支票款，金額共計五、二九一、六○○元，有聖
心中學簽發中央信託局支票之存根聯附卷可稽，被告以該金額據以補稅，尚非無據。
原告及聖心中學事後雖稱無承包事實，僅係代叫工人、代領支票款轉發工資，並由學
校填發扣繳憑單，惟查工人既由學校雇請及製作扣繳資料，而工資不由學校直接發給
各工人，卻透過原告轉交，有悖常理，所訴不足採憑等由，遂駁回其訴願、再訴願，
經核均無不合。原告起訴主張：原告僅代表工人出面包工，均受聖心中學僱用承作系
爭工程，按實際施工數量計算工資，代領後悉數轉發，並無差價，無承包之事實，雙
方所訂工程合約內容，不具有一般承包工程合約之內容，工資表所列工程負責人僅備
忘性質，為營造業核發工資之慣例。被告認定之領款總金額，包括汽車實習工廠整建
工程水泥工部分以外之教室、所、水溝等整修各項，未經查證聖心中學帳載資料，
不符公平合理課稅原則。又聖心中學由原告代領工資轉發，乃各機關及公司行號通例
，原告未得差額利潤，無承包事實，況營業稅轉嫁消費者負擔，承包商僅需納營利事
業所得稅，原告無為逃漏區區營利事業所得稅而不按實申報營業稅必要。聖心中學已
證明無承包事實，以該校聲譽之卓著，無幫助原告逃稅之理，被告未詳調查，遽認定
有承包事實而核定補稅，與實情不符各云云。惟查被告認定之原告領款金額，係函請
聖心中學檢送原告承包該校汽車實習工廠整建工程之領款憑證，依其付款支票存根計
算而得，且觀該存根所載用途，悉屬水泥粉刷或工程工資，與雙方所訂工程承攬書上
載工程範圍水泥粉刷及貼磁磚相符，而無原告所稱水溝、教室、所之整建等相關記
載，是原告指該總額另有水溝、教室、所整建等項目之工資云云，並不可採。又原
告提出之工資表係供聖心中學報帳之用，如謂工人由聖心中學直接僱用，通常以時日
計算工資，豈有如工程承攬書所附施工計價標準以各種施工項目單位面積及砌磚數量
計價者，況聖心中學如何計算工資，悉無資料，據何而發給工資。觀工資表僅列領款
人個人資料及總金額，顯係原告領款時用以代替發票持向聖心中學請款者，其上有記
載工程負責人為原告者，有未記載者，其記載者係以括弧附記於請款金額、受款人之
後，尤見係供請款之用，難認係聖心中學直接僱用工人之證明。亦難因工資表所載金
額與聖心中學簽發支票付款金額相同，即謂原告無差額利潤，純屬代發工資之性質。
雖被告函查工資表上各領款人，多數復函確領受該金額，第僅供原告持向聖心中學請
款報銷之用，已如上述，不足證明各該領款人直接受僱於聖心中學之事實。又原告承
包工程，本不以訂立承攬契約為必要，殊不能以其所訂承攬書內容無一般營造業者常
有之內容，即否定其與聖心中學間之承包工程關係，而承包工程，有包工者，有包工
並包料者，原告已自陳其包工承作系爭工程，核與聖心中學付款原告一人，及雙方訂
有承攬書情節相符，自不能謂非承攬工程而營業之性質。又聖心中學函述本件無承包
事實，乃原告代叫工人代發工資之情形，既不符常理，自非可採。至於聖心中學就木
工、鐵筋捆紮工等部分之付款情形，有無類似本案情形，與本案判斷無關。原告指各
該部分有類同本案未辦營業登記而營業並漏報銷售額之違章事實，為被告應另案調查
之問題，不能據以謂本案之究辦有失公允。從而此部分之起訴意旨非有理由。乙、違
反營業稅法科處罰鍰部分：按提起行政訴訟，以違法之行政處分損害其權利為前提，
並以有起訴請求撤銷違法處分之實益為必要。其無起訴必要者，自非所許，應以判決
駁回之。查被告就原告前部分之違法事實除補徵稅款外，並依行為時營業稅法第五十
一條第一款規定按所漏稅額二五一、九八一元科處五倍之罰鍰一、二五九、九○○元
（計至百元止），依營業稅法第四十五條規定科處罰鍰三、○○○元，及依稅捐稽徵
法第四十四條規定處以罰鍰二五一、九八一元。原告不服，申經復查結果，依營業稅
法第四十五條罰鍰及依稅捐稽徵法第四十四條罰鍰部分均經撤銷，依行為時營業稅法
第五十一條第一款規定罰鍰部分，經改依八十四年八月二日修正公布之營業稅法第五
十一條第一款規定所定倍數，按所漏稅額科處三倍罰鍰七五五、九○○元（計至百元
止）。關於依營業稅法第五十一條第一款科處罰鍰部分，原告提起訴願，固遭駁回，
第經原告提起再訴願，已經再訴願決定撤銷此部分之訴願決定及原處分（復查決定）
，回復被告就此部分重為復查之階段，即原告申請復查救濟中，在被告未重為復查決
定前，尚難認必為原告不利之決定，自無訴請撤銷之必要，依前述說明，此部分應從
程序判決駁回原告之訴。」就補徵營業稅部分予以實體判決駁回，就科處罰鍰部分從
程序判決駁回。核其適用法規與該案應適用之現行法規正相符合，與解釋、判例亦不
生牴觸。再審原告對補徵營業稅部分仍執其於前訴訟程序業已提出且為原判決所不採
之見解，主張原判決適用法規顯有錯誤，核屬其個人之歧異見解而已，揆諸首揭說明
，難認有再審理由。就科處罰鍰部分再審原告泛稱適用法規顯有錯誤，則其提起再審
之訴，自亦難謂有無理由。再審原告其餘主張無一與行政訴訟法第二十八條所列各款
情形相符，其再審之訴即非有理由，應予駁回。
據上論結，本件再審之訴為無理由，爰依行政訴訟法第三十三條、民事訴訟法第五百
零二條第二項，判決如主文。
中    華    民    國     八十八      年      一      月     二十一      日
                    行 政 法 院 第 一 庭
                                審 判 長 評  事      黃  綠  星
                                         評  事      徐  樹  海
                                         評  事      高  秀  真
                                         評  事      藍  獻  林
                                         評  事      黃  璽  君
右  正  本  證  明  與  原  本  無  異
                                         法院書記官  彭  秀  玲
中    華    民    國     八十八      年      一      月     二十五      日
